【裁判字號】    97,重訴,50
【裁判日期】    980331
【裁判案由】    侵權行為損害賠償
【裁判全文】
臺灣高等法院民事判決                  97年度重訴字第50號
原      告  丙○○
訴訟代理人  吳尚昆律師
            李怡卿律師
被      告  甲○○
輔  佐  人  乙○○
上列當事人間因刑事附帶民事訴訟請求侵權行為損害賠償事件，
經刑事庭裁定移送前來，本院於中華民國98年3月17日言詞辯論
終結，判決如下：
    主  文
被告應給付原告新臺幣玖佰伍拾捌萬玖仟玖佰捌拾柒元，及自民
國九十七年九月二十四日起至清償日止，按年息百分之五計算之
利息。
原告其餘之訴駁回。
訴訟費用由被告負擔四分之三，餘由原告負擔。
本判決第一項於原告以新臺幣參佰壹拾玖萬陸仟陸佰陸拾貳元為
被告供擔保後，得假執行。
原告其餘假執行之聲請駁回。
    事實及理由
壹、原告起訴主張：
一、被告之配偶乙○○為台灣板橋地方法院（下簡稱板橋地院）
    96年度執更字第1號遷讓房屋強制執行事件之債務人，執行
    內容為債務人乙○○應將台北縣永和市○○街57號之三層樓
    房屋建物及座落土地返還予訴外人劉蔡瓊花，被告乃乙○○
    之占有輔助人，依民事訴訟法第401條第1項規定為既判力效
    力所及，自應將該房地返還之。而原告乃於台北縣政府警察
    局擔任巡佐一職，民國（下同）96年9月即日下午2時30分許
    ，奉派協同板橋地院民事執行處至被告及乙○○二人占有之
    房地進行點交公務之際，由被告之子郭耀東立於前揭房屋門
    口與法官交涉，甲○○則於門口處緊鄰郭耀東背後，經法官
    向渠等提示證件，告知法院裁定、執行意旨等後，並當場命
    交付，二人拒絕配合，並阻擋執行人員進入，此時被告竟藏
    於屋內，欲攻擊執行法官，原告見情況危急，趨前阻擋並逮
    補之，此時被告甲○○持預藏的西瓜刀猛砍欲將其帶離之原
    告，致原告防備不及，而受有左側手掌深部撕裂傷合併掌骨
    閉鎖性骨折之傷害，並造成嚴重減損手掌機能之重傷害，尤
    其第四指被削下極薄一層皮膚而未斷，再砍到第三指掌骨骨
    頭擋住才停止，若拉扯，刀痕絕對不止一刀，且雖已將骨折
    、韌帶、神經、血管都接回，但絕對會影響手部功能，其左
    手無法握拳，除了小指外，其他4指無法彎曲，已嚴重減損
    手掌之機能，且復健也無法完全恢復，自屬重傷害無訛；上
    開事實業經板橋地院96年度訴字第3973號判決被告有罪，亦
    經本院97年度上訴字第3496號判決有罪在案。
二、原告因被告之重傷害行為，受有損害部分，由下列計算之：
(一)醫療費用：98,722元，此有天主教耕莘醫院永和分院住院醫
    療費用收據可稽。
(二)勞動能力減損部份：
    原告因被告之侵權行為，致手部除小指以外，其他四指無法
    彎曲正常運作，縱使復建亦無法復原，手掌機能嚴重減損，
    依勞工保險殘廢給付標準表屬「一手拇指、食指及其他任何
    手指，共有四指喪失機能者」之情形，殘廢等級為8，喪失
    勞動能力程度為61.52%，原告現年47歲，至退休年齡65歲尚
    有18年，則以原告於96年度領取之年薪為1,095,150元為計
    算，原告減損之勞動能力計8,491,265元 (原告減少勞動能
    力之年損害額=年收入×減少勞動能力比率，即1,095,150×
    61.52/100=673,736.28元，年損害額×年別單利5%複式霍夫
    曼係數18年，即6,737,736.28元×12.00000000=8,491,265
    元)。
(三)原告本為一戮力奉公之警察人員，本次事發時原告亦係為執
    行職務，豈料遭到被告冷不妨之砍傷，將來原告若再度面臨
    相同公務，心中恐懼勢必再度浮現；且被告等居住之房屋位
    於菜市場內，原告於事發後迄今，無法再度步入菜市場，然
    一踏入心中恐懼勢必浮現；再者，原告現今每晚仍時常作惡
    夢驚醒，一切生活起居盡受影響，而被告等僅僅因拒絕配合
    搬出，即以傷害他人之手段作為抗拒方式，且事發至今被告
    或其家人不曾對原告表示任何歉意或洽談賠償事宜，未有一
    絲悔意，亦對被害人不聞不問，原告對人性實失望至極。原
    告尚有一子一女，對於子女之詢問手傷，是須再度解釋，如
    此等同一再將傷心回憶不斷重現，亦可能因此而使家人反對
    其繼續擔任警察工作。為此，對於原告造成，心靈上、生活
    起居等等傷害或障礙，被告應賠償原告共4,000,000元作為
    精神賠償。
三、聲明：(一)被告應給付原告12,589,987元，及自起訴狀繕本
    送達之翌日起至清償日止，按年息百分之五計算之利息。(
    二)原告願供擔保請准假執行。
貳、被告則以下列辯詞資為抗辯：
一、板橋地院民事強制執行程序所依據之執行名義效力不及於伊
    及郭耀東，自屬非法執行，伊拒絕配合，尚難謂有妨害公務
    之故意，並對於執行法官違法部分未加以論述，刑事法院據
    而認定被告即涉有妨害公務之犯行，自屬無據。
二、被告為無辜之受害人，與警員並無任何冤仇，只因持刀捍衛
    自己受不法執行侵害之家園時，其警員張育嘉見被告拿刀，
    要搶刀時，由下往上拉時，而原告丙○○剛巧同時間過來，
    才揮到原告，故並無傷害原告之故意。
三、再者，其刑事法院審理時，證人張育嘉所為之證詞並不實在
    ，若依其所述被告對原告等人所為殺傷之行為，其所歷時應
    需五秒，然觀之被告於刑事法院所提出之錄影光碟與警察搜
    證光碟，雖標記之時間顯示之方式不同，但拍攝之畫面，是
    整個事實經過之接續，即被告左腳踏出半開之小鐵捲門一小
    步即被身著白色上衣男子推回半開小鐵門下，其歷時僅僅一
    秒，與所述證詞不一致，其傷害要在短短一秒內造成，應為
    該刑事證人張育嘉用力將被告的手從下往上推 (因為要推被
    告進屋內)，而當時原告丙○○的雙手係平行伸出，始會造
    成原告之傷害，亦在此種情形下，才有可能在一秒鐘之內完
    成，被告根本無法將刀向上提起，更遑論被告有向下砍殺之
    動作，另外由此亦可得知，被告雖持西瓜刀，但並無任何機
    會有持刀走出半開小鐵捲門外之可能，依錄影畫面來看，被
    告僅在屋內走動，何來有強暴脅迫之行為。
四、於本院答辯聲明：駁回原告之訴。
參、得心證之理由：
一、查原告主張被告對執行職務之原告施以強暴，致原告受有重
    傷，依侵權行為法律關係，請求被告賠償損害等情，業經被
    告否認有何傷害之情，並以上開辯詞置辯，故本件爭執點在
    於原告所受上述傷害是否為被告故意持刀砍傷？茲判斷如下
    ：
（一）查板橋地院執行處法官於96年9月20日在臺北縣永和市○
      ○街57號，執行遷讓房屋等事件時，被告拒絕配合執行，
      嗣後，因被告手持西瓜刀在屋內，遭警員即原告欲帶離時
      ，竟趁原告猝防不及，持上開西瓜刀猛力揮砍原告，致原
      告受有左側手掌深部撕裂傷合併掌骨閉鎖性骨折，影響手
      部原有機能，復健也無法完全恢復，左手拇指、食指、中
      指、無名指僵直無法彎曲而未能正常運作之嚴重減損手掌
      機能之重傷害之事實，業據本院97年度上訴字第3496號刑
      事判決認定，且判處被告有期徒五年六月在案，有上開刑
      事判決附卷可稽（見本院卷第3頁至第9頁）。
（二）又查經本院依職權調閱上開刑事全部卷宗（含偵查卷及第
      一、二審卷宗）可知，因被告於上開刑事案件審理中仍持
      與本件相同辯詞，辯稱伊踏出屋外即被警員推回屋內，過
      程僅有1秒鐘，並沒有砍殺的動作云云，是聲請法院勘驗
      被告提出之執行過程光碟及警察蒐證之光碟內容。本件第
      一審刑事庭法官於檢察官、兩造、證人張育嘉前，勘驗上
      開光碟結果：「經播放被告提出之光碟．．．至畫面進行
      至第17分48秒時（見翻拍畫面9），被告甲○○第2次有往
      門外的動作，門僅打開一半，後來被告甲○○身體半蹲，
      並側身將左腳踏出門外一小步，右手往前伸出門外，後來
      右手變成ｖ字型舉起，隨即於17分53秒時（見翻拍畫面10
      ）見被一名白衣男子推回門內並雙手握住甲○○右手，此
      時甲○○右手舉起（見翻拍畫面11），其他五、六名男警
      員紛紛進入鐵門內，將被告甲○○壓制於畫面右上方之牆
      壁上，並奪下被告甲○○手中刀具，之後將甲○○帶出」
      ；「播放警察提出之蒐證光碟，除了3時16分40秒畫面增
      加左下角有刀光，刀光的位置約在被告甲○○的右肩下方
      ，是被告甲○○的右肩及上手臂朝下，及3時16分43秒畫
      面更正為張育嘉與甲○○扭在一起，甲○○的刀尖高度約
      張育嘉的肩膀，張育嘉左肩往下傾斜，穿著制服之女警雙
      手拉住甲○○之衣角，後來改以右手拉住甲○○之衣角，
      眼睛看其左手，左手小指及無名指有往下垂，其餘均與偵
      查之勘驗筆錄內容相符」，此有板橋地院96年度訴字第39
      73號97年1月9日勘驗筆錄影本附卷可稽，另臺灣板橋地方
      法院檢察署（下簡稱板橋地檢署）96年度偵字第21654號
      檢察官於96年9月20日勘驗上開警察提出之蒐證光碟結果
      ，除上開3時16分43秒畫面經法院更正外，其中「3時16分
      40秒：甲○○走出門外，右手向前，面露兇樣，畫面甲○
      ○右方為一戴帽制服員警，該員警右方為一白衣男性（可
      看出為林育嘉），數位警察立刻向前。法官：拿菜刀。畫
      面照向右方，無法看到甲○○所站位置之情形。畫面時間
      ：3時16分44秒，甲○○已返回室內，緊接有一女子尖叫
      聲，畫面時間3時16分50秒，可見甲○○為二男性警員拉
      住，此後畫面無法清楚拍攝發生狀況。數人入內支援。」
      。可知被告自屋內出門外，再被推進屋內，共五秒（被告
      提出之光碟之17分48秒至17分53秒），非一秒，此參以上
      開偵查中勘驗之警察提出光碟，亦在3時16分40秒看見甲
      ○○「已」走出門外，3時16分44秒，甲○○始返回屋內
      ，亦約略四、五秒間，故被告辯稱伊走出屋外至被推進門
      內僅一秒，無從完成揮刀動作云云，已不可採。
（三）又查被告提出之光碟第17分48秒時，被告身體半蹲，並側
      身將左腳踏出門外一小步，右手往前伸出門外，後來右手
      變成ｖ字型舉起，依常情判斷，此動作已有持刀欲由上往
      下揮砍之嫌，再參以證人即當日現場執勤警員張育嘉於上
      開板橋地檢署偵查中證稱：「（檢察官問：被告甲○○持
      刀砍殺法官與員警？）是，媽媽（按：指被告）拿刀衝出
      來，手有舉起來朝丙○○揮刀，媽媽一直揮刀，丙○○手
      去阻擋被揮到，當時我們便服警察先在前面，法官與制服
      警察是在後面，我們擋在前面，所以甲○○無法踫到法官
      ，甲○○只有衝出來大叫，我是有看到他拿東西出來，往
      丙○○身上砍，我就抓住媽媽的手，他一直掙扎，他本來
      要砍第二下，而我手舉起來抓住他，此時我的手就被砍傷
      」等語（見上開板橋地檢署偵查卷第53、54頁），核與證
      人即當日執行法官黎文德於偵查中所證稱：「．．此時甲
      ○○就從背後亮出一把刀，女警站我左前方，我是眼睛餘
      光看到，因為當時注意力都在郭耀東身上，我當時也距離
      甲○○很近，甲○○拿刀一揮，女警應該是本能反應拿手
      去擋，因此手砍到，我與書記官身上還有被噴到血跡，我
      沒有注意到是砍幾下，但是砍到女警後，男警馬上上前，
      但抓到他後，甲○○還是繼續揮砍，結果男警也被割傷」
      情節相符，可知被告在屋外確有揮刀砍傷原告，之後始與
      男警扭打被推至屋內，被告辯稱伊從踏出門外半步，到被
      推進門內，只有一秒時間，不可能有砍殺動作云云，亦不
      足採。
（四）再查原告之傷勢，為極利之刀刃快速由指尖劈砍而下造成
      ，第4指被削下極薄一層皮膚而未斷，再砍到第3指掌骨骨
      頭擋住才停止，若拉扯，刀痕絕對不止1刀，若刀刃不利
      ，或沒有快速砍下，不會一層極薄之皮膚而未斷，而傷口
      判斷，應是利刃快速揮砍而造成等情，有財團法人天主教
      耕莘醫院永和分院97年1月15日耕永醫字第970153號函1紙
      暨檢附之病情說明1紙、照片17紙附於上開本院刑事卷可
      憑，是被告辯稱張育嘉看到被告拿刀，要搶刀時，由下往
      上拉時，丙○○同時間過來，揮到丙○○云云，除與上開
      二證人所證述情節不符外，依上開醫院說明，若係在證人
      張育嘉與被告拉扯時揮到原告，則原告傷勢絕非僅一刀之
      砍痕。至被告所辯稱刀子係由下往上拉時揮到部分，經查
      原告於板橋地院刑事庭97年3月18日審理時稱：「我還沒
      有被砍前的那一剎那，我是伸出二隻手要去抓甲○○，而
      我二隻手平伸出去的高度高過肩膀」等語（見板橋地院96
      年度訴字第3973號刑事卷第150頁），而依當日法官勘驗
      原告左手之傷痕，手掌的疤痕比手背的疤痕長，亦有當日
      審判筆錄可稽（見同上刑事卷第155頁），是以，依常情
      判斷，原告雙手以高於肩膀之高度去抓被告，則手掌一面
      必朝被告，則被告由上往下揮砍時，原告去擋，手掌必先
      接觸刀口，故原告左手掌的疤痕比手背的疤痕長，實屬正
      常，是被告以原告傷勢手掌的疤痕比手背的疤痕長而認定
      係張育嘉抓著被告手由下往上拉時揮到云云，不足採信。
二、按「因故意或過失，不法侵害他人之權利者，負損害賠償責
    任。」、「不法侵害他人之身體或健康者，對於被害人因此
    喪失或減少勞動能力或增加生活上之需要時，應負損害賠償
    責任。」、「不法侵害他人之身體、健康、名譽、自由、信
    用、隱私、貞操，或不法侵害其他人格法益而情節重大者，
    被害人雖非財產上之損害，亦得請求賠償相當之金額。」，
    民法第184條第1項前段、第193條第1項、第195條第1項前段
    分別定有明文。承前所述，原告於前揭時、地遭被告傷害致
    受手部重傷，足證被告故意傷害行為與原告所受重傷害間，
    具有相當因果關係，原告依上開規定，請求被告負侵權行為
    損害賠償之責，自屬有據。茲就原告得請求被告賠償之金額
    ，分述如下：
（一）醫療費用98,722元部分：業據原告提出醫療費用收據影本
      五十紙附卷可稽（見本院97年度重附民字第42號刑事附帶
      民事訴訟卷第6頁至第32頁），並為被告所不爭執，應認
      為真正。
（二）勞動能力減損8,491,265元部分：
      原告主張其手部除小指以外，其他四指無法彎曲正常運作
      ，縱使復建亦無法復原等情，有財團法人天主教耕莘醫院
      永和分院96年11月26日耕永醫字第961167函暨附件可證（
      見上開刑事卷第48、49頁），而依勞工保險殘廢給付標準
      表，此情形屬「一手拇指、食指及其他任何手指，共有四
      指喪失機能者」之情形，殘廢等級為8，喪失勞動能力程
      度為61.52％。又原告主張其為50年3月8日生，起訴時為
      47歲，算至65歲強制退休年齡（按原告係警員，依公務人
      員退休法第5條第1項第1款之規定其強制退休年齡為65歲
      ），尚有18年之工作期間，原告於本件傷害事件發生前係
      任職於台北縣警察局，年薪為1,095,150元，並提出扣繳
      憑單影本為憑，是總計原告共減少勞動損失為8,491,265
      （計算式：1,095,150×61.52%×12.00000000 (即年息5%
      ，第一年不扣除中間利息之霍夫曼係數）＝8,491,265元<
      小數點以下四捨五入>），原告當可向被告請求一次之給
      付等情，經核並無不合，應准許之。
（三）精神慰藉金4,000,000元部分：
    １、按慰撫金之賠償需以人格權遭遇侵害，使精神上受有痛
        苦為必要，其核給之標準固與財產上損害之計算不同，
        然非不可斟酌雙方身份、資力及加害程度，其他各種情
        形，核定相當之金額，最高法院51年台上字第233號判
        例意旨參酌。
    ２、本件原告手部受傷嚴重，除小指外，其餘手指機能受損
        ，即使復健亦難回復，已如前述，其精神上所受之痛苦
        不小，查原告為警專畢業，任職台北縣警察局，年收入
        為1,095,150元，被告小學畢業，原在市場賣西瓜及蘿
        蔔糕，一日約有1,000多元收入，現未做生意等，當事
        人之身分、地位經濟能力一切情事，認原告請求之慰撫
        金4,000,000元尚屬過高，應以1,000,000元為適當，其
        逾上開部分之請求，為無理由。
三、從而，原告基於侵權行為之損害賠償請求權，請求被告賠償
    原告9,589,987元，及自起訴狀繕本送達翌日即97年9月24日
    起至清償日止，按年息百分之五計算之法定遲延利息部分，
    為有理由，應予准許。逾此部分所為之請求，為無理由，應
    予駁回。
四、假執行之宣告：
    原告陳明願供擔保，聲請宣告假執行，經核其勝訴部分，合
    於法律規定，酌定相當擔保金額宣告之；其餘假執行之聲請
    ，因訴之駁回而失所附麗，併予駁回。
五、本件事證已臻明確，兩造其餘之攻防方法經審酌後，認與判
    決結果無影響，無庸逐一論述，併此敘明。
肆、結論：本件原告之訴，為一部有理由，一部無理由，依民事
    訴訟法第79條、第463條、第390條第2項、第392條，判決如
    主文。
中    華    民    國    98    年    3     月    31    日
                    民事第五庭
                        審判長法  官  魏麗娟
                              法  官  陳博享
                              法  官  黃雯惠
正本係照原本作成。
兩造如不服本判決，應於收受送達後20日內向本院提出上訴書狀
，其未表明上訴理由者，應於提出上訴後20日內向本院補提理由
書狀（均須按他造當事人之人數附繕本）上訴時應提出委任律師
或具有律師資格之人之委任狀；委任有律師資格者，另應附具律
師資格證書及釋明委任人與受任人有民事訴訟法第466條之1第1
項但書或第2項（詳附註）所定關係之釋明文書影本。
中    華    民    國    98    年    4     月    1     日
                              書記官  秦慧榮
附註：
民事訴訟法第466條之1（第1項、第2項）：
對於第二審判決上訴，上訴人應委任律師為訴訟代理人。但上訴
人或其他法定代理人具有律師資格者，不在此限。
上訴人之配偶、三親等內之血親、二親等內之姻親，或上訴人為
法人、中央或地方機關時，其所屬專任人員具有律師資格並經法
院認為適當者，亦得為第三審訴訟代理人。


司法院資訊處製作；財團法人民間司法改革基金會備份。
